【裁判字號】    95,簡上,25
【裁判日期】    951011
【裁判案由】    返還借款
【裁判全文】
臺灣新竹地方法院民事判決              95年度簡上字第25號
上  訴  人  丁○○
                        樓
訴訟代理人  徐原本律師
被上訴人    甲○○
訴訟代理人  丙○○律師
複代理人    黃淑怡律師
上列當事人間返還借款事件，上訴人對於民國95年1月18日臺灣
新竹地方法院竹北簡易庭94年度竹北簡字第311號第一審判決提
起上訴，本院於民國95年9月27日言詞辯論終結，判決如下：
    主    文
原判決廢棄。
被上訴人在第一審之訴駁回。
第一、二審訴訟費用由被上訴人負擔。
    事    實
甲、上訴人方面：
一、聲明：如主文所示。
二、陳述：
（一）上訴人與訴外人乙○○自民國（下同）91年至94年9月間
      ，曾是男女朋友關係，而乙○○於95年5月18日本院審理
      時曾證稱：伊與上訴人有發生性關係，三年多斷斷續續交
      往，與上訴人第一次發生性關係是在91年底，最後一次是
      在94年，發生性關係之次數已不復記憶。實則，乙○○為
      博取上訴人之歡心，於92年6月間曾贈與上訴人新台幣（
      下同）20萬元作為生活費。
（二）又上訴人與被上訴人並非熟識，只知其姓，並不知其名，
      兩造間如此生疏，被上訴人怎可能貸與上訴人20萬元？衡
      之常情，如係借貸關係，被上訴人一定會要求上訴人出具
      借據或交付票據，以為憑據，不可能在未取得憑據之前即
      逕行匯款。故該20萬元，應係乙○○以被上訴人名義匯款
      給上訴人。因此上訴人要求被上訴人提供資金之來源證明
      ，但被上訴人迄今無法提出資金之來源證明，足見該20萬
      元並非被上訴人出借予上訴人。況被上訴人致上訴人之郵
      局存證信函稱：約定借用期限兩個月，利息按月息一分半
      計付；而起訴狀卻稱：約定三個月後返還，按年利率百分
      之18計算利息云云，前後陳述不符，不足採信。
（三）至證人戊○○、乙○○之證言，矛盾之處甚多，顯非事實
      ，應不足採信，說明如下：
  １、被上訴人起訴狀稱：被告（即上訴人）以需週轉為由，央
      求原告（即被上訴人）貸與其20萬元週轉，約定三個月後
      返還，並承諾願意給付按年利率百分之18計算之利息，此
      有在場之友人戊○○目睹；但證人戊○○卻證稱：當時伊
      在看電視，並不清楚還款之期限及利息約定。
  ２、被上訴人稱：上訴人係於92年6月1日左右向伊借款；證人
      戊○○證稱：借款之日期是92年夏天左右；證人乙○○證
      稱：借款之日期在92年4月20幾號。以上三人所說借款之
      日期均不相同。
  ３、又證人戊○○證稱：當時伊在看電視，並不清楚借款之期
      限及利息；惟證人乙○○卻證稱：談借款時已將電視關掉
      。證人戊○○證稱：當時上訴人走來走去在泡茶，乙○○
      及被上訴人坐我旁邊，但證人乙○○竟證稱：當時我在泡
      茶走來走去。
  ４、證人戊○○證稱：伊與乙○○及兩造共四個人在92年夏天
      二次去打球，第一次去鴻禧，第二次去台北球場；惟證人
      乙○○證稱：我記得至少一次於92年4月20幾號，我和上
      訴人、戊○○一起去關西山溪地球場打球。加以上開兩位
      證人所描繪在上訴人客廳之相關人之坐位均不相同。坐位
      距離兩造較近之證人戊○○都不知悉借款之期限及利息；
      何以坐位距離較遠之證人乙○○，卻聽到二、三個月後還
      ，利息約定月息一分五厘？顯與常情相悖。
乙、被上訴人方面：
一、聲明：請求駁回上訴人之上訴。
二、陳述：除與原審判決書所載相同者茲予引用外，補稱：
（一）按「消費借貸契約之訂立，法律上並無應以書面為之之規
      定．．」；又「主張法律關係存在之當事人，僅須就該法
      律關係發生所須具備之特別要件，負舉證之責任，至於他
      造主張有利於己之事實，應由他造舉證證明」最高法院27
      年上字第3240號、48年台上字第887號分別著有裁例可稽
      。本件緣於92年4月22日左右，被上訴人與上訴人暨訴外
      人戊○○、乙○○等四人球敘後，一起到上訴人在新竹縣
      關西鎮○○街19號4樓住處，上訴人以需週轉為由，央求
      被上訴人貸與其20萬元週轉，約2、3個月後即返還，並承
      諾願意給付按年息百分之18計算之利息。被上訴人雖未立
      即答應，惟經其再三要求，仍予應允，乃於92年6月6日電
      匯20萬元前去被上訴人銀行帳戶，此有匯款單足以證明上
      訴人業已收訖被上訴人交付之借款。
（二）證人戊○○於法官問以：「這二次有無聽到上訴人與被上
      訴人借錢之事」答以：「第二次打球吃完飯時，我們到上
      訴人她家，有聽到上訴人開口跟被上訴人借錢，那時候是
      開口借20萬元，當時被上訴人說他回去調調看，後來我就
      不清楚」；證人乙○○則於法官問以：「是否知道上訴人
      向被上訴人借錢？」答以：「有，就是92年4月20幾號那
      次，吃完飯到上訴人她家，當時就我們四個人，上訴人本
      來要跟我借錢，我說我沒有錢，我問她為何要用錢，她說
      因為剛買房子，有跟人家借錢，對方跟她要，所以要還錢
      給對方。上訴人向被上訴人借20萬元，被上訴人說好，問
      上訴人何時匯…」；又問：「上訴人當時有無說何時還？
      利息多少？」答以：「約2、3個月，利息約定月息1.5，
      核算年利率百分之18」等語，堪認兩造之間確有借貸之合
      意及利息為年利率百分之18之約定；如是，上開二證人就
      本件乃上訴人向被上訴人借貸之基本事實之證述既已相符
      ，就其他細節之供述，雖事隔已三年有餘，記憶難免模糊
      ，致供述稍有出入，要屬人之常情，殊難據此即認證人之
      證詞不可採信。
（三）如上所述，本件借款事證明確，上訴人雖辯稱被上訴人匯
      給她之20萬元係乙○○贈與其之生活費，惟已經乙○○否
      認其事，且上訴人未能舉出其他積極證據以實其說，委難
      採信。抑且由其95年3月28日提出之上訴理由狀僅以推測
      語氣謂「故該20萬元，極有可能是訴外人乙○○以被上訴
      人當人頭匯給上訴人…」云云，要屬荒誕不經、猜臆之詞
      ，明顯違反經驗法則。蓋如真係受某人贈與不是小數目之
      20萬元，豈有於事隔三年後仍未能肯認誰是贈與人？何況
      乙○○在94年以前尚與上訴人保持密切連繫，如係乙○○
      為討好上訴人而贈與，乙○○豈不以自己之名義匯款，或
      以他人名義匯款，立即告訴上訴人贈與之事者，徒令上訴
      人於95年3月28日上訴時，猶不清楚該款係從何而來？況
      被上訴人於93年間，上訴人與乙○○仍交好時即已提起請
      求清償借款之訴（含支付命令及存證信函），嗣因赴大陸
      投資經商，疏未察有應補繳裁判費之通知，而遭駁回，加
      以上訴人在原審及起訴前，對於被上訴人向其催討本件借
      款，並未表示異議，在在可見，上訴人嗣後主張系爭款項
      係訴外人乙○○為討好伊而給付之生活費等語，殊乃臨訟
      編造之詞，不足採信。
三、證據：除援用原審之立證方法外，並提出本院93年度竹北簡
    字第19號民事裁定一件及聲請傳訊證人戊○○、乙○○。
    理    由
一、本件被上訴人起訴主張：上訴人於92年6月1日左右，在新竹
    縣關西鎮○○街19號4樓住處，以需週轉為由，央求被上訴
    人貸與其20萬元，並承諾三個月後返還，並願給付被上訴人
    按年息百分之18計算之利息，被上訴人應允後，於92年6月6
    日電匯20萬元至上訴人銀行帳戶，然屆期上訴人並未依約清
    償，屢經催討，迄未給付，甚至避不見面，被上訴人不得已
    乃提起本件訴訟，請求上訴人返還被上訴人20萬元，及自92
    年6月6日起至清償日止，按年息百分之18計算之利息等語。
二、上訴人則以：伊與被上訴人並非熟識，只知其姓不知其名，
    焉有可能向其借貸。實則前開匯款乃上訴人前男友乙○○為
    博取上訴人歡心，於92年6月間贈與上訴人之生活費，至證
    人戊○○、乙○○之證言，矛盾之處甚多，不足採信等語，
    資為抗辯。
三、本件經依民事訴訟法第270條之1第1項第3款規定，整理並協
    議簡化爭點為：上訴人是否於92年6月間向被上訴人借款20
    萬元？爰將本院得心證之理由敘之如下：
（一）按當事人主張有金錢借貸關係存在，須就其發生所須具備
      之特別要件即金錢交付及借貸之意思表示一致負舉證之責
      ，若僅證明有金錢之交付，未證明借貸意思互相一致者，
      尚不能認有金錢借貸關係存在（最高法院81年度台上字第
      2372號判決參照）。又當事人主張有利於己之事實者，就
      其事實有舉證之責任，民事訴訟法第277條本文定有明文
      。「民事訴訟如係由原告主張權利者，應先由原告負舉證
      之責，若原告先不能舉證，以證實自己主張之事實為真實
      ，則被告就其抗辯事實即令不能舉證，或其所舉證據尚有
      疵累，亦應駁回原告之請求。」，最高法院17年上字第
      917號著有判例要旨可資參照。本件被上訴人主張上訴人
      於92年6月間向其借款20萬元乙節，既為上訴人所否認，
      揆諸前開說明，自應由被上訴人就兩造間已有借貸之意思
      合致及金錢之交付負舉證之責。
（二）經查，被上訴人主張其與上訴人間有金錢借貸關係存在，
      固據提出匯款單一紙為證，並聲請傳訊證人戊○○、乙○
      ○，惟前揭匯款單僅能證明被上訴人確於92年6月6日交付
      現金20萬元予上訴人而已，至兩造間有無借款之意思合致
      乙節，經本院隔離訊問證人戊○○、乙○○，證人戊○○
      證稱：「（是否認識上訴人？）認識，一起打過高爾夫球
      、吃過飯共二次」、「（是何時去打球？）那二次都是在
      92年夏天左右，第一次去鴻禧，第二次是去台北球場」、
      「（當時還有誰在？）兩次都是兩造、我及乙○○四個人
      一組打球」、「（這二次有無聽到上訴人與被上訴人借錢
      之事？）第二次打球吃完飯時，我們到上訴人她家，有聽
      到上訴人開口跟被上訴人借錢，那時候是開口借20萬元，
      當時被上訴人說他回去調調看，後來我就不清楚」、「（
      當場上訴人有無說何時還？利息多少？）我記得不太清楚
      ，因為我當時是在看電視，上訴人跟被上訴人在講，乙○
      ○有在場，我們當時都是在客廳裡」、「（請證人描繪上
      訴人家裡的擺設情形？）我只記得我坐最旁邊，上訴人走
      來走去在泡茶，乙○○及被上訴人坐我旁邊，但他們二人
      確實位置我不記得」等語；證人乙○○則證稱：「（是否
      認識上訴人？）認識，算一般的朋友，我們有發生過性行
      為，三年多斷斷續續交往，之間有中斷過，我們沒有同居
      過」、「（是否有給上訴人一筆20萬元的生活費？）無，
      那筆錢不是我的」、「（和上訴人、被上訴人、戊○○一
      起打過幾次球？何時？）我記得至少一次，於92年4月20
      幾號，我和上訴人、證人戊○○起去關西山溪地球場打球
      ，另外一起吃過好幾次飯」、「（是否知道上訴人向被上
      訴人借錢？）有，就是92年4月20幾號那次，吃完飯到上
      訴人她家，當時就我們四個人，上訴人本來要跟我借錢，
      我說我沒有錢，我問她為何要用錢，她說因為剛買房子，
      有跟人家借錢，對方跟她要，所以要還錢給對方。上訴人
      向被上訴人借20萬元，被上訴人說好，問上訴人何時匯，
      其實那次之前幾次吃飯，上訴人就隱隱約約向被上訴人提
      到借錢之事」、「（上訴人當時有無說何時還？利息多少
      ？）約二、三個月，利息約定月息1.5，換算年利率百分
      之18」、「當時我在泡茶走來走去，上訴人也是走來走去
      招待客人」等語，查證人戊○○、乙○○對渠等與兩造相
      約打球地點、借款時間、被上訴人是否當場同意借款予上
      訴人、利息及借款期限等情，所為證述均不一致，且證人
      乙○○、戊○○於借款時既均在上訴人家客廳，何以忙於
      來回奔走泡茶之證人乙○○明確得知兩造約定借款期限及
      利息，而安坐於斯之證人戊○○對此卻一無所悉？足見證
      人乙○○、戊○○二人證詞顯有迴護、串勾被上訴人之虞
      ，不能逕為採信。再者，交付金錢可能基於各種法律關係
      ，諸如買賣、贈與、委任、合夥等等，是亦不能僅憑資金
      流向，遽認兩造間確有消費借貸意思之合致。
（三）至被上訴人於93年間有無向上訴人為訴訟上請求，核與本
      件待證事項無關。此外，被上訴人復未能提出其他積極證
      據以實其說，是縱令上訴人辯稱被上訴人匯款之20萬元係
      乙○○贈與其之生活費未能舉證，惟揆諸前揭說明，本件
      舉證責任既在被上訴人，而其不能證明自己主張之事實為
      真實，自應為其不利之認定。
四、從而，被上訴人本於借貸契約關係請求上訴人返還借款20萬
    元，及自92年6月6日起至清償日止，按年息百分之18計算之
    利息，為無理由，不應准許。原審為上訴人敗訴之判決，命
    上訴人如數給付，並為假執行之宣告，自有未洽。上訴意旨
    指摘原判決不當，求予廢棄改判，為有理由。自應由本院予
    以廢棄改判如主文第二項所示。
五、本件事證已臻明確，兩造其餘攻擊防禦方法及舉證，核與本
    件判決結果不生影響，爰不一一論述，併此敘明。
據上論結，本件上訴為有理由，依民事訴訟法第第436條之1第3
項、第450條、第78條，判決如主文。
中    華    民    國    95    年    10    月    11    日
                  民事第二庭  審判長法  官  楊明箴
                                    法  官  彭淑苑
                                    法  官  黃美盈
以上正本係照原本作成。
本件不得上訴。
中    華    民    國    95    年    10    月    11    日
                                    書記官  許麗汝


司法院資訊處製作；財團法人民間司法改革基金會備份。
